【裁判字號】    97,交抗,791
【裁判日期】    980113
【裁判案由】    聲明異議
【裁判全文】
臺灣高等法院高雄分院刑事裁定         97年度交抗字第791號
抗告人即    交通部公路總局高雄區監理所
處分機關
代 表 人    甲○○
抗告人即    乙○○
受處分人
上列抗告人因受處分人違反道路交通管理處罰條例聲明異議案件
，不服臺灣高雄地方法院中華民國97年10月22日裁定（97年度交
聲字第2320號；原處分機關：交通部公路總局高雄區監理所高監
自裁字裁80-Z00000000號），提起抗告，本院裁定如下：
    主  文
抗告駁回。
    理  由
一、抗告意旨略以：
（一）受處分人乙○○抗告部分：原裁定駁回受處分人異議部分
      ，有一事二罰之嫌，請撤銷原審關於此部分之裁定，並就
      此部分為不罰之裁定。為此，提起抗告云云。
（二）原處分機關抗告部分：緩起訴是一種便宜之不起訴處分，
      性質上不是處罰，自不發生一事二罰之問題。另有關「一
      行為同時觸犯刑事法律及違反行政法上義務規定，經檢察
      官依刑事訴訟法第253 條之1 為緩起訴處分後，行政機關
      得否就該違反行政法上義務再處以行政罰」之議題，法務
      部行政罰法諮詢小組第一次會議亦認為刑事案件經檢察官
      為緩起訴處分確定後，亦視同不起訴處分確定，依行政罰
      法第26條第2 項規定，得依違反行政法上義務規定裁罰。
      是以原裁定其中撤銷原處分並諭知不罰部分，即有未恰。
      為此，提起抗告云云。
二、依94年2 月5 日公布，95年2 月5 日施行之行政罰法第26條
    規定：「一行為同時觸犯刑事法律及違反行政法上義務規定
    者，依刑事法律處罰之。但其行為應處以其他種類行政罰或
    得沒入之物而未經法院宣告沒收者，亦得裁處之。前項行為
    如經不起訴處分或為無罪、免訴、不受理、不付審理之裁判
    確定者，得依違反行政法上之義務規定裁處之。」同法第1
    條規定：「違反行政法上義務而受罰鍰、沒入或其他種類行
    政罰之處罰時，適用本法。但其他法律有特別規定者，從其
    規定。」。道路交通管理處罰條例第35條第1 項第1 款規定
    ，係對行為人違反行政法上義務規定之行政罰，且該條例關
    於一行為同時觸犯刑事法律及違反行政法上義務規定者，並
    無特別規定，是汽車駕駛人一個酒後駕駛汽車行為，經測試
    檢定酒精濃度超過規定標準，而同時涉有刑法第185 條之3
    公共危險罪嫌時，道路交通管理處罰機關除有行政罰法第26
    條第1 項但書得處以其他種類行政罰者之情形，得裁處其他
    種類行政罰外，關於罰鍰部分，即應依上開行政罰法第26條
    及道路交通管理處罰條例第10條規定移送地方法院檢察署處
    理，除於移送後再有上開行政罰法第26條第2 項所定不起訴
    等事由，得依違反行政法上義務規定裁處之情形外，不得逕
    依道路交通管理處罰條例第35條第1 項第1 款規定，裁處行
    為人罰鍰之行政罰，是依行政罰法第26條規定，已明揭一事
    不二罰之原則，亦即應受行政罰之行為如經不起訴處分或為
    無罪、免訴、不受理、不付審理之裁判確定者，始得依違反
    行政法上義務規定裁處之。惟上開法條規定並未包括「緩起
    訴處分」在內，蓋因「緩起訴處分」最終得使被告免於刑事
    訴追之效果，與「不起訴處分」之效果雖屬相同，惟緩起訴
    處分另須於一定期間內遵守或履行刑事訴訟法第253 條之2
    各款所規定之事項，若有同法第253 條之3 第1 項各款情形
    ，檢察官仍得依職權或依告訴人之聲請，將緩起訴處分撤銷
    ，故緩起訴處分之性質顯與不起訴處分不完全相同，仍有處
    罰之實質意涵在內。因此，本於對受處分人不利益之規定不
    得任意擴張解釋之原則，自不得類推適用，而認應受行政罰
    之行為經緩起訴處分，仍得依違反行政法上之義務規定裁處
    之。
三、原裁定略以：（一）本件異議人於95年9 月23日凌晨1 時許
    ，酒後駕駛車牌號碼VI-8873 號自小客車，於行經國道一號
    公路南向360.5 公里處時，為警檢攔盤查，因其身上帶有酒
    味，經警實施呼氣酒精濃度檢測達每公升0.87毫克之事實，
    為異議人所不爭；再者，原處分機關則以異議人酒精濃度超
    過規定標準（每公升0.55毫克）為由，依道路交通管理處罰
    條例第35條第1 項第1 款之規定，裁處異議人罰鍰新臺幣（
    下同）4 萬9500元、吊扣駕駛執照12個月及施以道安講習等
    節，此有酒精測定紀錄表、內政部警政署國道公路警察局舉
    發違反道路交通事件通知單及交通部公路總局高雄區○○○
    道路交通管理事件裁決書各1 份附卷可稽。又異議人因上開
    酒後駕車案件，經臺灣高雄地方法院檢察署檢察官於96年10
    月16日以95年度偵字第25971 號為緩起訴處分，緩起訴期間
    為1 年，並命異議人向中華民國社會福利聯合勸募協會支付
    1 萬5000元，且經台灣高等法院高雄分院檢察署檢察長於96
    年11月16日以96年度上職議字第3857號駁回再議確定，而異
    議人亦已於96年10月30日依緩起訴之內容繳交1 萬5000元，
    嗣該案件緩起訴期間於96年11月15日屆滿，緩起訴處分未經
    撤銷等事實，亦有上開緩起訴處分書、臺灣高等法院高雄分
    院檢察署處分書、緩起訴緩起訴處分金收據影本及臺灣高等
    法院被告前案紀錄表各1 分在卷可查，上開事實，均堪以認
    定。
    （二）本件異議人所受之緩起訴處分固非刑法所定刑罰之種
    類，然已對異議人之名譽、心理產生相當制約並影響異議人
    之財產等權益，亦應可實質該當行政罰法第26 條 第1 項之
    「依刑事法律」之處罰。據此，原處分機關依道路交通管理
    處罰條例第35條第1 項第1 款之規定，對異議人上開酒後駕
    車之違規行為予以裁罰時，除其行為應處以其他種類行政罰
    即吊扣駕駛執照1 年、施以道安講習部分仍得予以裁處外，
    裁處罰鍰部分，自不得再科處行政罰對於異議人予以重複處
    罰。惟依94年12月28日修正公布，並自95年7 月1 日施行之
    道路交通管理處罰條例第35條第8 項規定；「... 前項（指
    有酒精濃度超過規定標準而駕駛車輛等情形）汽車駕駛人，
    經裁判確定處以罰金低於本條例第92條第3 項所訂最低罰鍰
    基準規定者，應依本條例裁決繳納不足最低罰鍰之部分。」
    ，依其性質，道路交通管理處罰條例第35條第8 項應為行政
    罰法第26條第1 項之特別規定，是本件異議人所支付之緩起
    訴處分金既僅有1 萬5000元，業如前述，參照上開法文規定
    ，異議人即須補繳該等不足部分之罰鍰即3 萬4500元（計算
    式為49,500-15,000 ＝34,500），始為適法等理由。因認原
    處分機關逕以異議人酒精濃度超過規定標準，而對其裁處罰
    鍰超過3 萬4500元部分，即有未恰，而撤銷原處分其中超過
    3 萬4500元之部分，及諭知該撤銷部分不罰；並駁回受處分
    人其他異議之裁定；另以原處分機關裁處異議人吊扣駕駛執
    照12個月、施以道安講習部分，係屬其他種類之行政裁罰，
    於法並無不合，且異議人並未就此提出異議，自不在本件審
    理及撤銷之範圍內，核無不合，原處分機關及受處分人仍執
    前詞提起抗告，均無理由，應予駁回。
四、據上論結，應依道路交通案件處理辦法第26條，刑事訴訟法
    第412 條，裁定如主文。
中    華    民    國    98    年    1     月    13    日
                    刑事第六庭    審判長法  官  王憲義
                                        法  官  張盛喜
                                        法  官  邱永貴
以上正本證明與原本無異。
不得再抗告。
中    華    民    國    98    年    1     月    13    日
                                        書記官  鄭翠芬


司法院資訊處製作；財團法人民間司法改革基金會備份。
